【裁判字號】    90,判,1595
【裁判日期】    900906
【裁判案由】    綜合所得稅
【裁判全文】
最  高  行  政  法  院  判  決                    九十年度判字第一五九五號
    原      告  甲○○
    被      告  財政部臺灣省南區國稅局
    代  表  人  許虞哲
右當事人間因綜合所得稅事件，原告不服行政院中華民國八十八年十二月十三日台八
十八訴字第四五○四○號再訴願決定，依法提起行政訴訟。本院判決如左：
    主  文
再訴願決定、訴願決定及原處分均撤銷。
訴訟費用由被告負擔。
    事  實
緣原告民國八十二年度綜合所得稅結算申報，漏報其本人及配偶蔡金菊取自臺灣妮芙
露股份有限公司（以下簡稱臺灣妮芙露公司）之佣金收入新台幣（下同）三、九三一
、二一三元，經財政部賦稅署查獲，移由被告核定其八十二年度執行業務所得三、一
四四、九七○元，除發單補徵其當年度綜合所得稅外，並連同其漏報營利所得三、五
一二元，按所漏稅額六四九、○五七元處○．五倍罰鍰三二四、五○○元（計至百元
）。原告不服，就其取自臺灣妮芙露公司執行業務所得及罰鍰部分，申經復查結果，
除准予追減罰鍰一九六、六○○元外，其餘未准變更。提起一再訴願，遞遭決定駁回
，遂提起行政訴訟。茲摘兩造訴辯意旨於次：
原告起訴意旨及補充理由略謂：壹、再訴願決定、訴願決定、復查決定及原處分明顯
違背財政部七十二年九月二日台財稅第三六一七二號函釋及八十三年三月三十日台財
稅第000000000號函釋，允准法人會員參加多層次傳銷，其取得之報酬按佣
金收入處理之意旨。一、個人除為營利事業介紹新產品買賣外，又自行進貨沿門銷售
，如其具備所得稅法第十一條第二項規定營利事業之要件者，應依法辦理營業登記，
課徵營業稅及營利事業所得稅，為財政部七十二年九月二日台財稅第三六一七二號函
釋前段所明定，為行為時合法有效之法令。是以，本案原告及其配偶之銷售，依法辦
理營業登記，成立蒂芙蓉實業有限公司（以下簡稱蒂芙蓉公司），並已申報八十二年
度營業稅及營利事業所得稅在案符合前揭財政部函釋規定。二、營利事業參加人其因
推薦下層參加人向傳銷事業購進商品達一定標準而取得之報酬，按佣金收入處理，此
亦有財政部八十三年三月三十日台財稅第000000000號明文函釋在案。三、
本案系爭係八十二年度所得稅事件，依前揭財政部七十二年九月二日台財稅第三六一
七二號函釋規定，已准許辦理營業登記，且已依法繳納營業稅及營利事業所得稅在案
，縱不能適用前揭財政部七十二年台財稅第三六一七二號函釋規定，則依司法院釋字
第二八七號解釋，行政主管機關就行政法規所為之釋示，係闡明法規之原意，固應自
法規生效之日起有其適用，並且八十二年度所得稅依法於八十三年三月三十一日前申
報及繳納，依前揭釋字第二八七號解釋意旨，亦適用財政部八十三年三月三十日台財
稅第000000000號函釋規定。準此，蒂芙蓉公司既然係臺灣妮芙露公司之法
人會員，符合前揭財政部函釋規定。四、又「法律優越原則」係謂「行政行為或一切
行政活動，均不得與法律相牴觸」，此處所謂法律，係已含法律及行政機關自行發布
之行政命令。準此，前揭財政部函釋規定，對被告依法應有拘束力。惟被告對原告逕
自補稅並處以罰鍰，顯已牴觸前揭財政部函釋規定及違背依法行政原則。貳、本案系
爭對來自妮芙露公司同一筆收入，其法人會員蒂芙蓉公司已繳納百分之五營業稅、百
分之二十五營利事業所得稅在案，而蒂芙蓉公司分配盈餘予自然人股東時，原告依法
應再繳納綜合所得稅，惟被告復於八十六年八月六日再就同一筆收入課徵原告綜合所
得稅，顯然造成同一筆收入重複課稅，且總課稅稅率高達百分之一百，亦即已達變相
沒收人民財產，嚴重損害原告法律上應有租稅權益外，更違反憲法第十五條保障人民
財產權之規定，理由分述如次：一、本案系爭妮芙露公司之法人會員蒂芙蓉公司八十
二年度來自妮芙露公司之佣金收入三、九三一、二一三元，依稅法規定於八十二年三
月十六日至八十三年一月十七日申報並繳納營業稅，並於八十三年三月三十一日申報
並繳納營利事業所得稅在案，均為原處分機關所不否認。二、如前述，則系爭之同一
筆佣金收入蒂芙蓉公司已繳納百分之五營業稅及百分之二十五營利事業所得稅在案。
又原告及其配偶均係蒂芙蓉公司之股東，系爭佣金收入已列入蒂芙蓉公司之營業收入
，其營運若有盈餘，每年度之盈餘必列入蒂芙蓉公司之累積未分配盈餘項下，一經發
放給股東，依所得稅法第十四條之規定，公司股東所分配之股利屬第一類之「營利所
得」，應列報個人綜合所得稅，則系爭佣金收入再課百分之三十綜合所得稅〔(1-25%
)×40 %＝30%〕。今被告復於八十六年八月六日就同一筆佣金收入再課徵原告綜合所
得稅，合計總稅率高達百分之一百，重複課稅嚴重損害原告法律上應有租稅權益外，
更違法變相沒收人民財產，違反憲法第十五條保障人民財產權之規定。三、另，與本
案案情相同之財政部高雄市國稅局核定陳巖恕八十二年度綜合所得稅案，於八十八年
十二月二十一日台八十八訴字第四六一三九號再訴願決定書中亦承認確係「重複課稅
」，本案被告既然認為系爭佣金收入應併課原告綜合所得稅，則對於蒂芙蓉公司已繳
納之營業稅及營利事業所得稅均應依法退還，否則，即不應再補徵原告綜合所得稅，
造成重複課稅，顯然違背「租稅法定主義」重複課稅致嚴重損害原告法定租稅權益。
四、課稅處分係課予納稅義務人納稅義務或產生法律上不利益，係行政處分中典型之
負擔處分。因此，前揭蒂芙蓉公司八十二年度對來自妮芙露公司佣金收入三、九三一
、二一三元已申報並繳納營業稅及營利事業所得稅在案，身為稅捐主管稽徵之被告顯
不否准既已申報並繳納營業稅及營利事業所得稅之處分，該行政處分不僅對被告及原
告均有拘束效力，對其他行政機關或第三人仍有一定拘束效果，此為行政處分之持續
力及確認效力。再訴願決定機關於再訴願決定書稱：「縱如再訴願人訴稱該公司已列
報營利事業所得稅，亦屬另案問題，尚不得以之免除實際所得人應納所得稅之義務。
」「所訴蒂芙蓉公司業已報繳營業稅及營利事業所得稅云云，姑不論實情為何，核非
本案所應審究」，顯然置已申報並繳納營業稅及營利事業所得稅之行政處分之持續力
及確認效力於不顧，更令原告深深覺得有圖利國庫致損害原告租稅權益之嫌。參、被
告之處分，不但形成同一筆收入重複課稅之不合理現象，且違反所得稅法施行細則第
八十三條第二項規定，及財政部六十六年五月二十日台財稅第三三二九○號函釋意旨
，理由分述如次：一、依所得稅法施行細則第八十三條第二項規定，行紀業或兼營行
紀業收取之佣金依法開立統一發票，均免予扣繳。二、依財政部六十六年五月二十日
台財稅第三三二九○號函釋規定，營利事業取得之佣金收入，如經開立統一發票交付
對方，應免由對方就該項佣金支出扣繳所得稅款。三、本案法人會員蒂芙蓉公司依前
揭所得稅法施行細則第八十三條第二項規定，開立佣金收入發票予妮芙露公司並據以
申報及繳納營業稅及營利事業所得稅在案。惟被告卻有意忽略前述事實且毫無法律依
據逕自對原告補稅及處罰，不僅形成同一筆收入卻先後繳納蒂芙蓉公司營業稅、營利
事業所得稅及原告綜合所得稅重複課稅不合理現象，亦違背前揭所得稅法施行細則第
八十三條第二項規定及前揭財政部六十六年五月二十日台財稅第三三二九○號函釋規
定。肆、再訴願決定機關、復查決定機關及被告機關僅僅以妮芙露公司八十六年六月
十六日出具之說明書為依據，未查明說明書內容之真實性，即已否認法人會員蒂芙蓉
公司存在之事實，並據以補徵原告八十二年度綜合所得稅及罰鍰，違反「主張漏稅者
負舉證責任」之規定及「租稅法定主義」、「司法院大法官會議釋字第二一七號解釋
」之意旨。茲分述理由如次：一、妮芙露公司於八十六年六月十六日之說明書係當時
誤解事實致做出與事實相反之說明，經詳細查證實際交易情形並非如前述說明書所描
述。此項聲明，妮芙露公司於臺北市稅捐稽徵處尚未開單補徵營業稅及處罰鍰前，已
於八十六年九月二十六日具函向其聲明更正前係誤解事實致做出錯誤之說明，事實上
，妮芙露公司支付佣金予法人會員，並取得法人會員之統一發票申報進項稅額，均依
據營業稅法第十五條規定，並無與稅法規定不符之情事，且申報營業稅及營利事業所
得稅均經稅捐稽徵機關核定在案，惟再訴願決定機關、訴願決定機關及被告僅執妮芙
露公司八十六年六月十六日出具錯誤的說明書，據以臆斷原告應補徵八十二年度綜合
所得稅及罰鍰，卻故意忽略妮芙露公司已於嗣後（八十六年九月二十六日）具函向臺
北市稅捐稽徵處聲明更正前錯誤的說明書內容在案，則同是妮芙露公司出具之說明書
，焉有只認定八十六年六月十六日之說明內容，卻故意忽略嗣後八十六年九月二十六
日之聲明內容之理？況妮芙露公司嗣後八十六年九月二十六日之說明書已明白指出經
查明事實並非如前八十六年六月十六日錯誤之說明書所述，此經查明事實之後所做的
聲明，理應更具有效力及真實性，主管機關本其職責，自有詳查實情之責，不應遽然
不予採用妮芙露公司八十六年九月二十六日之說明函，僅逕以八十六年六月十六日錯
誤說明函核課原告綜合所得稅，再訴願決定機關、訴願決定機關及被告之認定，顯已
違反「主張漏稅者負舉證責任」之規定。二、又依司法院大法官會議釋字第二一七號
解釋，稅務行政機關應嚴格遵守稅法之規定，而為稅捐之課徵，斷無於法律規定之外
，增設現行法律內未規定之課稅條件。則本案再訴願決定機關、訴願決定機關及被告
僅依據妮芙露公司之說明書，即據以做為稅捐課徵之依據，而非以法律規定作為依據
，顯違反憲法第十九條「租稅法定主義」及「司法院大法官會議釋字第二一七號解釋
」之意旨。伍、本案原告及其配偶均係蒂芙蓉公司之股東，代為收取蒂芙蓉公司之佣
金收入，並轉為公司經營使用，非屬其個人所得，且以實際所得人蒂芙蓉公司依法開
立統一發票予妮芙露公司，再訴願決定機關、訴願決定機關及被告顯係誤解事實，而
以原告及其配偶代收蒂芙蓉公司佣金收入認定為其個人所得，理由分述如次：一、本
案原告及其配偶均係蒂芙蓉公司之股東，當時係以蒂芙蓉公司參加妮芙露公司經營多
層次傳銷，為其法人會員，該行業於當時尚屬較不普遍為人所知之行業，經營模式則
為經常透過舉辦說明會方式引見直銷商，透過公司人員拜訪消費者購買產品，也因此
使法人會員公司發生租賃費用、人事費用、郵電費、．．．等相關費用，顯然為一公
司型態（法人型態）而非自然人型態。二、妮芙露公司會員分為法人會員及個人會員
二類，妮芙露公司支付佣金予法人會員時，或由法人會員之個人股東代收，再轉交法
人會員，並由法人會員開立統一發票予妮芙露公司申報營業稅，．．．。因此，原告
及其配偶實際上僅係代為收取蒂芙蓉公司之佣金收入，俟後再轉為蒂芙蓉公司經營使
用，則以實際所得人蒂芙蓉公司依法開立統一發票予妮芙露公司，實非屬原告及其配
偶個人之所得。三、又，妮芙露公司於八十六年九月二十六日向臺北市稅捐稽徵處函
：「說明三、又本公司之營業型態係屬多層次傳銷方式，本公司之會員分為二大類型
，一類為法人會員，另一類則為個人會員，本公司支付佣金予法人會員時，有的則由
法人會員之個人股東代收，再轉交予法人會員，並由法人會員開立統一發票予本公司
。」亦說明其經營型態及支付佣金方式，與原告及其配偶代收法人會員蒂芙蓉公司佣
金收入之情形一致。四、再者，蒂芙蓉公司係一公司組織，依法應設立帳冊，系爭佣
金收入為蒂芙蓉公司之營業收入應予入帳，由原告及其配偶代收，並轉為蒂芙蓉公司
經營使用之情形，可由帳上資料證明，原告及其配偶充其量僅為代收性質，不可因其
代收即認定為其個人所得，參照一般商業經營業務人員扮演角色，莫不是代所屬公司
接洽業務、出售商品，甚且代收貨款，要難因而認定該項代收貨款即屬業務人員之個
人所得，該業務人員代收貨款之情形與原告及其配偶代收佣金收入之情形，均不影響
代收貨款或系爭佣金收入實屬公司所有，而非個人之所得。陸、同一交易習慣，八十
二年度以前主管機關未曾否認妮芙露公司法人會員蒂芙蓉公司列報佣金收入申報繳納
之營業稅及營利事業所得稅，亦未曾輔導改變申報方式，更無補徵原告八十一年度綜
合所得稅情事，而被告卻逕對原告補徵八十二年度綜合所得稅及罰鍰，顯然前後認定
相互矛盾，違反行政行為「一致性原則」。一、本案原告配偶經營之蒂芙蓉公司於八
十二年以前即以法人會員加入妮芙露公司，每年列報佣金收入向主管機關申報繳納營
業稅及營利事業所得稅在案，同一交易習慣未曾改變，主管機關均未否認該佣金收入
為蒂芙蓉公司之佣金收入，亦未曾輔導改變申報方式，顯是認為蒂芙蓉公司之佣金收
入，且前揭八十二年度以前蒂芙蓉公司之營業稅及營利事業所得稅均已核課確定並已
逾核課期間。又，八十二年度以前，主管機關亦無對原告補徵前揭八十二年度以前綜
合所得稅之情事。惟，被告卻於八十六年八月六日違法對原告補徵八十二年度綜合所
得稅及罰鍰，顯然前後認定相互矛盾，違反行政行為「一致性原則」。二、如前述，
顯然承認妮芙露公司法人會員蒂芙蓉公司之存在，則同一交易習慣，同一認定基礎。
被告依法並無任何理由否認八十二年度法人會員存在，逕對原告補徵八十二年度綜合
所得稅，造成前後認定相互矛盾。更何況，俟後財政部以八十三年三月三十日台財稅
第000000000號函釋規定，亦承認法人會員之存在，更彰顯原處分之違法行
為。三、再訴願決定機關於再訴願決定書中否認原告主張係法人會員，且未明確說明
與財政部台財稅第000000000號函釋於營利事業參加人規定不符之原因，惟
，如前述，本案由原告及其配偶代收蒂芙蓉公司之佣金並由實際所得人蒂芙蓉公司開
立統一發票予妮芙露公司，該系爭佣金收入實屬法人會員蒂芙蓉公司之營業收入，非
原告及其配偶個人之所得，且同一交易習慣及認定基礎，八十二年度以前主管機關均
未對原告補徵綜合所得稅，被告不應無合法正當理由補徵原告綜合所得稅。柒、再訴
願決定機關於再訴願決定書中以妮芙露公司補開之扣繳憑單認為此即表示此等佣金收
入屬原告及其配偶個人所得，惟事實上妮芙露公司負責人辦理補扣繳及補申報扣繳憑
單，均完全依據臺北市國稅局大安稽徵所八十六年九月二十六日財北國稅大安資字第
三二一八二號函規定，該公司之負責人為減輕罰鍰倍數而辦理補扣繳，並非出自於妮
芙露公司負責人之本意，亦不當然代表該等佣金收入屬個人所有，茲說明理由如後：
一、再訴願決定機關於再訴願決定書中認定妮芙露公司負責人辦理補扣繳及補申報扣
繳憑單，即表示此等佣金收入屬原告及其配偶個人之所得，惟事實上妮芙露公司負責
人係依據臺北市國稅局大安稽徵所八十六年九月二十六日財北國稅大安資字第三二一
八二號函規定，辦理補扣繳及補申報扣繳憑單，以減輕罰鍰之倍數為一倍，此有妮芙
露公司負責人補申報扣繳憑單時之「各類所得扣繳暨免扣繳憑單」，下方均有註明「
依八十六年九月二十六日財北國稅大安資字第三二一八二號函規定辦理」之字樣，可
資證明妮芙露公司負責人為減輕罰鍰倍數不得不依臺北市國稅局大安稽徵所來函辦理
，非為再訴願決定機關、訴願決定機關及被告認定即表示此等佣金屬原告及其配偶個
人所得。二、更何況，本案法人會員蒂芙蓉公司取得妮芙露公司系爭之佣金收入，既
已依法開立統一發票交付妮芙露公司，依財政部六十六年五月二十日台財稅第三三二
九○號函規定：妮芙露公司根本不發生扣繳問題。捌、本案原告所提供帳載記錄資料
及扣繳憑單，已舉證代收蒂芙蓉公司佣金收入後還給公司及妮芙露公司辦理補扣繳係
依據大安稽徵所來函，按「舉證責任之轉換」，被告自應就上述證據查核，如認為仍
有漏稅情事應負「積極舉證責任」，不應逕不採行，違反「主張漏稅者負積極舉證責
任」之規定。一、本案系爭佣金收入為蒂芙蓉公司之營業收入，當時之經營模式蒂芙
蓉公司依法辦理營業登記，課徵營業稅及營利事業所得稅，符合財政部七十二年九月
二日台財稅第三六一七二號函釋規定。財政部後來公布之八十三年三月三十日台財稅
第000000000號函釋亦同意法人會員之存在。二、本案原告配偶係蒂芙蓉公
司之負責人，代為收取公司之佣金收入，俟後再轉為公司經營使用，並不因代收而成
為原告及其配偶之個人所得，此原告於再訴願理由書中第五點已說明在案，並提示蒂
芙蓉公司帳載資料為證原告提供扣繳憑單證明妮芙露公司辦理補扣繳之依據，已盡舉
證責任，按「舉證責任之轉換」，再訴願決定機關自應就上述證據查核，如認為原告
仍有漏稅情事，應負「積極舉證責任」，惟再訴願機關並未於再訴願決定書中說明查
核此項之結果而逕不採行仍主張維持原核定，顯已違反「主張漏稅者負積極舉證責任
」之規定。玖、被告顯然違背「各級稽徵機關處理違章漏稅及檢舉案件作業要點」第
二十八點及第二十九點規定「主張漏稅者負積極舉證責任」規定之意旨，理由分述如
次：一、依「各級稽徵機關處理違章漏稅及檢舉案件作業要點第二十八及第二十九點
」規定：係明文規定違章漏稅案件，稽徵機關審理人員應具體簽擬違章事證，如因事
證尚欠明確，無法確定是否違章，則應查明，其意旨為「主張漏稅者應負積極舉證責
任」。二、本案原告主張系爭佣金為蒂芙蓉公司之營業收入，並已申報繳納營業稅及
營利事業所得稅，被告逕自再併課原告綜合所得稅，即造成嚴重「重複課稅」，被告
認為屬原告個人所得，應負「積極舉證責任」，不應無任何具體證據逕認定為原告個
人所得。三、被告對原告主張之本案「重複課稅」事實，妮芙露公司出具說明書及補
開扣繳憑單事由，原告舉證帳載資料代收轉付蒂芙蓉公司佣金收入．．．等（詳「行
政訴訟起訴理由狀」）均未詳細查明，亦未於答辯書中說明，顯然違反「主張漏稅者
負積極舉證責任」，依前揭「各級稽徵機關處理違章漏稅及檢舉案件作業要點」第二
十八點及第二十九點規定，應移由稽查單位再查明，惟被告答辯書中並未查明本案違
章事證，違反「主張漏稅者負積極舉證責任」。四、又，本案原告已提供帳載記錄資
料及扣繳憑單，舉證代收蒂芙蓉公司佣金收入後，交回公司並已依法繳稅，以及妮芙
露公司辦理補扣繳係依據大安稽徵所來函，並非表示其為原告及其配偶個人所得，則
按「舉證責任之轉換」，被告自應就上述證據查核，如認為仍有漏稅情事應負「積極
舉證責任」，不應逕不採行，被告於答辯書中對此亦未說明，違反「舉證責任之轉換
」原則。請判決撤銷一再訴願決定及原處分等語。
被告答辯意旨略謂：一、按「個人之綜合所得總額，以其全年左列各類所得合併計算
之：．．．第二類：執行業務所得：凡執行業務者之業務或演技收入，減除業務所房
租或折舊、業務上使用器材設備之折舊及修理費，或收取代價提供顧客使用之藥品、
材料等之成本、業務上雇用人員之薪資、執行業務之旅費及其他直接必要費用後之餘
額為所得。」為所得稅法第十四條第一項第二類所明定。次按「．．．二、多層次傳
銷事業參加人所得課稅有關規定如次：．．．（三）個人參加人部分：．．．個人參
加人因下層直銷商向傳銷事業進貨或購進商品累積積分額（或金額）達一定標準，而
自該事業取得之業績獎金或各種補助費，係屬佣金收入，得依所得稅法第十四條第一
項第二類規定，減除直接必要費用後之餘額為所得額。納稅義務人如未依法辦理結算
申報，或未依法記帳及保存憑證，或未能提供證明所得額之帳簿文據者，可適用本部
核定各該年度經紀人費用率計算其必要費用。．．．（四）營利事業參加人部分：營
利事業參加人除經銷傳銷事業商品賺取銷售利潤外，其因向傳銷事業購進商品達一定
標準而取得之報酬，按進貨折讓處理：其因推薦下層參加人向傳銷事業購進商品達一
定標準而取得之報酬，按佣金收入處理。」及「執行業務者未依法辦理結算申報，或
未依法設帳記載並保存憑證，或未能提供證明所得額之帳簿文據者，八十二年度應依
下列標準計算其必要費用：．．．七、經紀人：．．．（二）一般經紀人：二○％．
．．。」分別為財政部八十三年三月十日台財稅第000000000號函及八十三
年二月十九日台財稅第八三一五八四六一○號函釋在案。二、原告配偶蔡金菊所經營
之蒂芙蓉公司八十二年度係開立發票予臺灣妮芙露公司，且發票明細均為服飾佣金，
雖原告主張係法人會員，惟查與財政部八十三年三月十日台財稅第八三一五八七二三
七號函中營利事業參加人之規定不符；次查，原告及其配偶蔡金菊係臺灣妮芙露公司
之個人直銷會員，八十二年度分別自該公司取得佣金收入二、○六○、三八○元及一
、八七○、八三三元，且該公司亦承認於八十二年度有支付其直銷個人參加人佣金，
並取具該會員組成之營利事業（非該公司之實際交易對象）所開立之發票列報佣金費
用，與稅法規定不符，有該公司說明書、支付佣金明細表及開具之佣金扣繳憑單可稽
，被告乃依前揭法令及函釋，核課原告及其配偶蔡金菊執行業務所得計三、一四四、
九七○元。三、本案臺灣妮芙露公司於八十六年六月十六日出具之說明書明支付佣
金予廖后衛等五十位直銷人，又該公司補開之扣繳憑單之所得人為原告及其配偶，則
系爭佣金收入自應併入原告綜合所得總額，蒂芙蓉公司既非實際所得人，縱如原告訴
稱該公司已列報營利事業所得稅，亦屬另案問題，尚不得以之免除實際所得人應納所
得稅之義務。次查，原告及其配偶蔡金菊漏報佣金收入三、九三一、二一三元，有妮
芙露公司違章承認書、支付直銷參加人明細表、扣繳憑單等資料附卷可稽，違章事證
明確，被告既已查得原告前述漏稅事實並附證明資料，按舉證責任之轉換，原告自應
就上述證據不真實或不存在負舉證責任，其未能就主張無漏報所得之事實舉證以實其
說，所訴自難採據。至所提示臺灣妮芙露公司八十六年九月二十六日函影本，核其內
容僅係說明該公司會員分為法人會員及個人會員二類，該公司支付佣金予法人會員時
，或由法人會員之個人股東代收，再轉交法人會員，並由法人會員開立統一發票予該
公司申報營業稅，依營業稅法第十五條規定，該公司並無虛報進項稅額情事等語，要
難執為原告未取自臺灣妮芙露公司執行業務所得之論據。至所訴蒂芙蓉公司業已報繳
營業稅及營利事業所得稅云云，姑不論實情為何，核非本案所應審究，併予明。貳
、罰鍰部分：一、按「納稅義務人應於每年二月二十日起至三月底止，填具結算申報
書，向該管稽徵機關申報其上一年度內構成綜合所得總額或營利事業收入總額之項目
及數額，以及有關減免、扣除之事實．．．計算其應納之結算稅額，於申報前自行繳
納。」又「納稅義務人已依本法規定自行辦理結算申報，但對本法規定應申報課稅之
所得額有漏報或短報情事者，處以所漏稅額二倍以下之罰鍰。」分別為所得稅法第七
十一條第一項及第一百十條第一項所規定。二、原告辦理八十二年度綜合所得稅結算
申報，未申報其本人及配偶蔡金菊之執行業務所得三、一四四、九七○元及營利所得
三、五一二元，合計三、一四八、四八二元，違反所得稅法第七十一條第一項規定，
案經財政部賦稅署查獲，經核定有漏報所得額三、一四八、四八二元，逃漏課稅所得
稅額六四九、○五七元，有財政部移送資料、結算申報書、核定通知書、各類所得扣
繳暨免扣繳憑單及非扣繳所得資料附卷可稽，違章事證明確，被告據以科處罰鍰，尚
非無據，惟查原告及其配偶之系爭執行業務所得已分別由臺灣妮芙露股份有限公司辦
理扣繳在案，扣繳稅額分別為二○六、○三八元及一八七、○八三元，被告初查時於
計算漏稅額時漏未減除，經重核本件漏稅額應為二五五、九三六元，是被告復查決定
追減一九六、六○○元，並無違誤。請判決駁回原告之訴等語。
    理  由
本件原告八十二年度綜合所得稅結算申報，嗣因漏報其本人及配偶蔡金菊取自台灣妮
芙露公司給付予直銷個人參加人之佣金收入三、九三一、二一三元，有妮芙露公司出
具之說明書及各類所得扣繳暨免扣繳憑單可稽。上開妮芙露公司之說明書，承認其八
十二年度支付會員之銷售佣金，因作業疏失未辦理所得扣繳，並以會員等組成之營利
事業所開立之發票列報成本，與稅法規定不符，願依法繳清稅款，該公司並提供八十
二年度支付佣金予廖后衛等五十位直銷參加人明細表，原告及其配偶為其中一員，足
認原告及其配偶為個人之直銷參加人。被告乃核定原告及其配偶蔡金菊八十二年度執
行業務所得三、一四四、九七○元，除發單補徵原告當年度綜合所得稅外，並連同其
漏報營利所得三、五一二元，按所漏稅額六四九、○五七元處以○．五倍罰鍰三二四
、五○○元（計至百元），固非全然無見。惟按財政部八十三年三月三十日台財稅第
000000000號函對多層傳銷事業參加人銷售商品或提供勞務取得之所得課稅
疑義核釋略以：「多層次傳銷事業參加人所得課稅有關規定如次：一、傳銷事業應於
每年一月底前將上一年度各參加人進貨資料，彙報該管國稅稽徵機關查核。．．．三
、個人參加人部分：．．．四、營利事業參加人部分：營利事業參加人除經銷傳銷事
業商品賺取銷售利潤外，其因向傳銷事業購進商品達一定標準而取得之報酬，按進貨
折讓處理；其因推薦下層參加人向傳銷事業購進商品達一定標準而取得之報酬，按佣
金收入處理。準此，營利事業參加人兼具買賣業及經紀業性質，其於適用擴大書面審
核營利事業所得稅結算申報案件實施要點時，應依該要點第二點第二項規定，以主要
業別（收入較高者）之純益率標準計算之。至稽徵機關依同業利潤標準核定其所得額
時，則分別按各該業別適用之同業利潤標準辦理。」上開函釋已明白指出，營利事業
亦得為多層傳銷事業參加人，除經銷傳銷商品賺取銷售利潤外，其因向傳銷事業購進
商品達一定標準而取得之報酬，按進貨折讓處理；其因推薦下層參加人向傳銷事業購
進商品達一定標準而取得之報酬，按佣金收入處理。次按財政部八十三年十一月三十
日台財稅第八三一六二三七○五號函雖核釋上開函關於多層傳銷事業參加人銷售商品
或提供勞務取得之所得課稅規定，自八十三年度所得稅結算申報案件開始適用，惟依
司法院釋字第二八七號解釋，行政主管機關就行政法規所為之釋示，係闡明法規之原
意者，應自法規生效日起有其適用。本件八十二年度之所得案件，自有財政部八十三
年三月三十日台財稅第000000000號函釋之適用，合予明。本件原告主張
系爭佣金收入係妮芙露公司之法人會員蒂芙蓉公司之佣金收入，已依稅法規定於八十
二年三月十六日至八十三年一月十七日申報並繳納營業稅，並於八十三年三月三十一
日申報並繳納營利事業所得稅，上開收入自非原告及其配偶之個人取得，被告對同一
筆收入再課徵原告之綜合所得稅，顯然為重複課稅云云，已據提示蒂芙蓉公司八十二
年度收取佣金之統一發票、營利事業所得稅申報書、繳款書及蒂芙蓉公司之帳載資料
等影本附卷足憑，上開收入是否為原告及其配偶之個人取得？有無重複課稅情形？殊
有疑問。然查復查決定對於系爭收入何以重複課稅，有無適用法律錯誤之情形，未據
論明；訴願及再訴願機關未經調查，遽以被告答辯書稱，原告就系爭佣金收入與蒂芙
蓉公司申報之營業收入是否確為同一筆收入未提出相關證明文件，所訴重複課稅情形
，核不足採，並無不妥等情，認定事實及適用法律不無可議。次查被告根據妮芙露公
司補開立扣繳憑單之事實，對原告合併補徵八十二年度綜合所得稅並予處罰，既經原
告提示上開證據證明系爭收入係原告及其配偶以法人會員蒂芙蓉公司之佣金收入，實
際為蒂芙蓉公司所取得，並已依規定報繳營業稅及營利事業所得稅，則被告對於系爭
款項是否確屬原告及其配偶之個人所得，有無漏稅違章之事實，自應負舉證責任。又
依前揭財政部八十三年三月三十日台財稅第000000000號函釋意旨，營利事
業亦得為多層傳銷事業參加人，關於營利事業參加人銷售商品或提供勞務取得之所得
，已有上述之課稅規定。準此，系爭收入究係蒂芙蓉公司以法人名義為參加人之所得
？抑係以原告及其配偶個人為參加人之所得？蒂芙蓉公司之營業登記項目如何？系爭
經銷業務是否屬於蒂芙蓉公司登記之業務範圍？本件直銷業務實際由何人經銷傳銷商
品？係蒂芙蓉公司或原告及其配偶個人？如原告及其配偶係以個人為參加人並自行負
責經銷傳銷商品，何以願將所取得之零售利潤或佣金收入合計三、九三一、二一三元
巨款交付蒂芙蓉公司？另依妮芙露公司於八十六年九月二十六日函台北市稅捐稽徵處
略以：「．．．二、本公司於八十六年六月十六日之說明書指出．．．係當時誤解事
實致做出與事實相反之說明，．．．三、又本公司之營業型態係屬多層次傳銷方式，
本公司之會員分為二大類型，一類為法人會員，另一類則為個人會員。本公司支付佣
金予法人會員時，有的則由法人會員之個人股東代收，再轉交予法人會員，並由法人
會員開立統一發票予本公司．．．」有該函附卷可稽。何以該直銷參加人明細表均為
個人，未列營利事業名稱？妮芙露公司與具有營利事業負責人身分之人究係如何簽訂
代為傳銷商品契約？上開函所述事實是否屬實，核與原告有無涉及違章漏稅之事實攸
關，自有詳予調查斟酌之必要。訴願及再訴願決定未予詳查，遽為駁回之決定，亦有
未洽。原告執此指摘，求予撤銷，非無理由，爰由本院將再訴願決定、訴願決定及原
處分（復查決定）均撤銷，由被告查明後另為適法之處分，以昭折服。
據上論結，本件原告之訴為有理由，爰依行政訴訟法施行法第二條、行政訴訟法第九
十八條第三項前段，判決如主文。
中    華    民    國      九十      年      九        月      六        日
                    最 高 行 政 法 院  第 五 庭
                                審 判 長 法  官      廖  政  雄
                                         法  官      趙  永  康
                                         法  官      林  清  祥
                                         法  官      鍾  耀  光
                                         法  官      姜  仁  脩
右  正  本  證  明  與  原  本  無  異
                                         法院書記官  彭  秀  玲
中    華    民    國      九十      年      九        月      七        日


司法院資訊處製作；財團法人民間司法改革基金會備份。
